---
title: "Analiza korisničkih ocjena sadržaja"
author: "Mario Perhat, Luka Rogoz, Lana Barić, Nikola Baretić"
output:
  word_document: default
  html_document:
    df_print: paged
  pdf_document: default
---

```{r setup, include=FALSE, echo= FALSE}
knitr::opts_chunk$set(echo = TRUE)
options(repos = c(CRAN = "https://cloud.r-project.org"))

library(moments)
library(boot)
library(dplyr)
library(tidyr)
library(conflicted)
library(datasets)
library(ggplot2)
library(multcompView)
library(tidyverse)
library(car)
```

```{r load_data, echo=FALSE, message=FALSE, warning=FALSE}
# Ucitavanje podataka
data <- read.csv("google_review_ratings.csv")
data <- data[, -1]
data <- na.omit(data)
num_categories <- ncol(data)
```
Prikazati ćemo histograme svih kategorija kako bi dobili predođbu o podacima.

```{r, echo=FALSE}
histogram_list <- list()
for (i in 1:num_categories) {
  numeric_column <- as.numeric(data[[i]])
  histogram_list[[i]] <- hist(sqrt(numeric_column), nclass = 10, freq = FALSE, xlab = "", ylab = "", main = names(data)[i])
}
```

## Usporedba najpolarizirajućih i najmanje polarizirajućih kategorija

```{r include=FALSE, echo = FALSE}
data <- read.csv("google_review_ratings.csv")
data <- data[, -1]
data <- na.omit(data)
num_categories <- ncol(data)
data_converted <- data.frame(lapply(data, function(x) {
# Attempt to convert to numeric
numeric_x <- as.numeric(as.character(x))
# Check if conversion was successful (no NAs introduced)
if(all(!is.na(numeric_x))) {
return(numeric_x)
} else {
return(x)
}
}))
long_data <- pivot_longer(data_converted,
cols = names(data),
names_to = "category",
values_to = "rating")
#long_data <- long_data %>%
#dplyr::filter(rating >= 1)
model <- aov(rating ~ category, data = long_data)
#summary(model)
tukey <- TukeyHSD(model, ordered = TRUE)

cld <- multcompLetters4(model, tukey)
Tk <- long_data %>%
  group_by(category) %>%
  summarise(mean = mean(rating), quant = quantile(rating, probs = 0.75), variance = var(rating)) %>%
  arrange(desc(variance))

cldL <- as.data.frame.list(cld$category)
Tk$cld <- cldL$Letters
```

```{r echo = FALSE, include = FALSE}

#print(Tk)
    ggplot(long_data, aes(y=category, x=rating)) + theme_classic() +  geom_boxplot(aes(fill = category),outlier.size = 0.4, show.legend = FALSE) +  theme_bw() + 
    theme(panel.grid.major = element_blank(), panel.grid.minor = element_blank()) + geom_text(data = Tk, aes(x = quant, y = category, label = cld), size = 5, hjust= +3)
```

```{r echo = FALSE, include=FALSE}
ggplot(long_data, aes(y = category, x = rating)) +
  geom_violin(trim = TRUE, width = 0.90) +
  theme_light() +
  labs(title = "Violin Plot", y = "Category",x = "Rating")
```

### Pogledajmo 5 najvećih varijanci

```{r echo = FALSE}
top_variance_df <- long_data %>%
  group_by(category) %>%
  summarise(
    variance = var(rating),
    median = median(rating),
    mean = mean(rating),
    razlika = abs(mean(rating) - median(rating))
    ) %>%
  arrange(desc(variance)) %>%
  head(n = 5)
print(top_variance_df)
top_categories <- top_variance_df$category
```

```{r echo = FALSE}
filtered_data <- long_data[long_data$category %in% top_categories, ]
filtered_data$category <- factor(filtered_data$category, levels = rev(top_variance_df$category))
ggplot(filtered_data, aes(y=category, x=rating)) + geom_boxplot(width = 0.75, outlier.size = 0.4) + theme_classic()
```

```{r echo = FALSE}
ggplot(filtered_data, aes(y = category, x = rating)) +
    geom_violin(trim = TRUE, width = 0.90) +
    theme_light() +
    labs(title = "Violin Plot", y = "Category",x = "Rating")
```

Iz grafičkog prikaza i varijance možemo reći da su kategorije art.galleries, view.points i juice.bars najviše polarizirajuće.


Pokušajmo ih usporediti koristeći različite statističke testove. Cilj ovih testova je usporedba kumulativnih distribucija ocjena među ovim kategorijama. Testovi koje ćemo koristiti su Kolmogorov-Smirnovljev test i Wilcoxonov test. Svaki od ovih testova ima svoju specifičnu hipotezu:
Kolmogorov-Smirnovljev test:
$$ H0: \text{distribucije dviju kategorija su jednake} $$
$$ H1: \text{distribucije dviju kategorija nisu jednake} $$
Wilcoxonov test:
$$ H0: \text{medijani dviju kategorija su jednaki} $$
$$ H1: \text{medijani dviju kategorija nisu jednaki} $$
Mann-Whitney U test:
$$ H0: \text{populacije iz kojih su uzeti uzorci imaju jednake distribucije} $$
$$ H1: \text{populacije iz kojih su uzeti uzorci nemaju jednake distribucije} $$

```{r echo = FALSE,warning=FALSE}
top_categories <- c("art.galleries", "view.points", "juice.bars")
filtered_data <- long_data[long_data$category %in% top_categories, ]
filtered_data$category <- factor(filtered_data$category, levels = rev(top_variance_df$category))

category_pairs <- combn(top_categories, 2, simplify = FALSE)

results <- lapply(category_pairs, function(pair) {
  data1 <- subset(long_data, category == pair[1])$rating
  data2 <- subset(long_data, category == pair[2])$rating

  ks_test_result <- ks.test(data1, data2)
  wilcox_test_result <- wilcox.test(data1, data2, paired = TRUE)
  mann_whitney_test_result <- wilcox.test(data1, data2, exact = FALSE, correct = FALSE)

  return(list(category_pair = pair, 
              ks_test_result = ks_test_result,
              wilcox_test_result = wilcox_test_result,
              mann_whitney_test_result = mann_whitney_test_result))
})

for (result in results) {
  cat("Pair of categories:", result$category_pair, "\n")
  cat("Kolmogorov-Smirnov Test:\n")
  print(result$ks_test_result)
  cat("Wilcoxon Test:\n")
  print(result$wilcox_test_result)
  cat("Mann-Whitney U Test:\n")
  print(result$mann_whitney_test_result)
}
```

```{r echo = FALSE}
ggplot(filtered_data, aes(y = category, x = rating)) +
  geom_violin() +
  labs(y = "Category", x = "Rating")
```

Analizirajući rezultate statističkih testova za različite parove kategorija, možemo zaključiti da postoje statistički značajne razlike u ocjenama između svih ovih parova kategorija. Ovo je potvrđeno vrlo niskim p-vrijednostima u svim testovima. Ovi rezultati ukazuju na značajne razlike kako u distribuciji i središnjim tendencijama(medijanu) ocjena između svih ovih kategorija. Jedina iznimka je par kategorija art.galleries i juice.bars, gdje Wilcoxonov test ne pokazuje statistički značajnu razliku u središnjim tendencijama (p-vrijednost = 0.2395). 


```{r echo = FALSE, include=FALSE}
plot_ecdf <- function(category_name, data) {
  selected_category_data <- subset(data, category == category_name, select = rating)
  data_vector <- selected_category_data[[1]]
  ecdf_data <- ecdf(data_vector)

  data_frame_for_plot <- data.frame(x = data_vector, F = ecdf_data(data_vector))
  p <- ggplot(data_frame_for_plot, aes(x, F)) +
    geom_step() +
    labs(title = paste("ECDF za", category_name), x = "Values", y = "ECDF")

  return(p)
}

for(category in top_categories) {
  print(plot_ecdf(category, long_data))
}
```

### Pogledajmo 5 najmanjih varijanci
Pogledajmo 5 najmanjih varijanci i njihove grafičke prikaze

```{r echo = FALSE}
bot_variance_df <- long_data %>%
  group_by(category) %>%
  summarise(
    variance = var(rating),
    median = median(rating),
    mean = mean(rating),
    razlika = abs(mean(rating) - median(rating))
  ) %>%
  arrange((variance)) %>%
  head(n = 5)
print(bot_variance_df)
bot_categories <- bot_variance_df$category
```
```{r echo = FALSE}
filtered_data <- subset(long_data , category %in% bot_categories)
filtered_data$category <- factor(filtered_data$category, levels = rev(bot_variance_df$category))

    ggplot(filtered_data, aes(y=category, x=rating)) + geom_boxplot(width = 0.75, outlier.size = 0.4) + theme_classic()
```
```{r echo = FALSE}
ggplot(filtered_data, aes(y = category, x = rating)) +
    geom_violin(trim = TRUE, width = 0.9) +
    theme_light() +
    labs(title = "Violin Plot", y = "Category", x = "Rating")
```

Iz grafikog prikaza možemo reći da se korisnici najviše slažu oko ocijena za kategorije churches, cafes, gyms i swimming.pools.

Pokušajmo ih usporediti koristeći različite statističke testove. Cilj ovih testova je usporedba kumulativnih distribucija ocjena među ovim kategorijama. Testovi koje ćemo koristiti su Kolmogorov-Smirnovljev test i Wilcoxonov test Svaki od ovih testova ima svoju specifičnu hipotezu:
Kolmogorov-Smirnovljev test:
$$ H0: \text{distribucije dviju kategorija su jednake} $$
$$ H1: \text{distribucije dviju kategorija nisu jednake} $$
Wilcoxonov test:
$$ H0: \text{medijani dviju kategorija su jednaki} $$
$$ H1: \text{medijani dviju kategorija nisu jednaki} $$
Mann-Whitney U test:
$$ H0: \text{populacije iz kojih su uzeti uzorci imaju jednake distribucije} $$
$$ H1: \text{populacije iz kojih su uzeti uzorci nemaju jednake distribucije} $$

```{r, echo = FALSE,warning=FALSE}
bot_categories <- c("cafes", "gyms", "swimming.pools", "churches")
filtered_data <- subset(long_data , category %in% bot_categories)
filtered_data$category <- factor(filtered_data$category, levels = rev(bot_variance_df$category))

category_pairs <- combn(bot_categories, 2, simplify = FALSE)

results <- lapply(category_pairs, function(pair) {
  data1 <- subset(long_data, category == pair[1])$rating
  data2 <- subset(long_data, category == pair[2])$rating

  ks_test_result <- ks.test(data1, data2)
  wilcox_test_result <- wilcox.test(data1, data2, paired = TRUE)
  mann_whitney_test_result <- wilcox.test(data1, data2, exact = FALSE, correct = FALSE)

  return(list(category_pair = pair, 
              ks_test_result = ks_test_result,
              wilcox_test_result = wilcox_test_result,
              mann_whitney_test_result = mann_whitney_test_result))
})

for (result in results) {
  cat("Pair of categories:", result$category_pair, "\n")
  cat("Kolmogorov-Smirnov Test:\n")
  print(result$ks_test_result)
  cat("Wilcoxon Test:\n")
  print(result$wilcox_test_result)
  cat("Mann-Whitney U Test:\n")
  print(result$mann_whitney_test_result)
}
```

Analizirajući rezultate statističkih testova za različite parove kategorija, možemo zaključiti da postoje statistički značajne razlike u ocjenama između svih ovih parova kategorija. Ovo je potvrđeno vrlo niskim p-vrijednostima u svim testovima. Ovi rezultati ukazuju na značajne razlike kako u distribuciji i središnjim tendencijama(medijanu) ocjena između svih ovih kategorija. Jedina iznimka je par kategorija cafes i swimming.pools, gdje Wilcoxonov test ne pokazuje statistički značajnu razliku u središnjim tendencijama (p-vrijednost = 0.07445).


```{r echo = FALSE, include=FALSE}
plot_ecdf <- function(category_name, data) {
  selected_category_data <- subset(data, category == category_name, select = rating)
  data_vector <- selected_category_data[[1]]
  ecdf_data <- ecdf(data_vector)

  data_frame_for_plot <- data.frame(x = data_vector, F = ecdf_data(data_vector))
  p <- ggplot(data_frame_for_plot, aes(x, F)) +
    geom_step() +
    labs(title = paste("ECDF za", category_name), x = "Values", y = "ECDF")

  return(p)
}

for(category in bot_categories) {
  print(plot_ecdf(category, long_data))
}
```


## Odnos ocjena restorana i restorana brze prehrane?
```{r odnos_rest_brza_deskriptivno, echo=FALSE}
ocjene_restorana <- data[[9]]
ocjene_brze_prehrane <- data[[12]]

srednja_ocjena_restorana <- mean(ocjene_restorana)
srednja_ocjena_brze_prehrane <- mean(ocjene_brze_prehrane)
medijan_restorana<-median(ocjene_restorana)
medijan_brze_prehrane<-median(ocjene_brze_prehrane)
varijanca_ocjena_restorana<-var(ocjene_restorana)
varijanca_brze_prehrane<-median(ocjene_brze_prehrane)
```

#### Srednja ocjena i varijanca za restorane:
```{r, echo=FALSE} 
print(paste(srednja_ocjena_restorana))
print(paste(varijanca_ocjena_restorana))
```


#### Srednja ocjena i varijanca za restorane brze prehrane:
```{r, echo=FALSE}
print(paste(srednja_ocjena_brze_prehrane))
print(paste(varijanca_brze_prehrane))
```

Iz izračunatih srednjih vrijednosti podataka naslučujemo da korisnici bolje ocjenjuju obične restorane od restorana brze prehrane. Varijance su slične vrijednosti te nas zanima može li se kojim slučajem odbaciti hipoteza da su jednake. Prethodne pretpostavke ne možemo zaključiti izravno statističkim testom iz podataka jer iz histograma je očito da nemaju normalnu razdiobu, što ćemo i testirati s Kolmogorov-Smirnovljevim testom.

```{r,echo=FALSE}
hist(ocjene_restorana, main = paste(names(data)[9]))
hist(ocjene_brze_prehrane, main = paste(names(data)[12]))
```

```{r, echo=FALSE}
print("Kolmogorov-Smirnovljev test za ocjene restorana")
ks_test_restoran <- ks.test(ocjene_restorana, "pnorm", mean = mean(ocjene_restorana), sd = sd(ocjene_restorana))
print(ks_test_restoran)

print("Kolmogorov-Smirnovljev test za ocjene restorana brze prehrane")
ks_test_brza_prehrana <- ks.test(ocjene_brze_prehrane, "pnorm", mean = mean(ocjene_brze_prehrane), sd = sd(ocjene_brze_prehrane))
print(ks_test_brza_prehrana)
#Ponavljanje podataka je problem? Alternative Skewness-Kurtosis All test?


print("Skewness-Kurtosis All test za restorane")
skewness(ocjene_restorana)
kurtosis(ocjene_restorana)
jarque.test(ocjene_restorana)
print("Skewness-Kurtosis All test za restorane brze prehrane")
skewness(ocjene_brze_prehrane)
kurtosis(ocjene_brze_prehrane)
jarque.test(ocjene_brze_prehrane)
```

Iz Kolmogorov-smirnovljev testa možemo pretpostaviti da podaci nemaju normalnu razdiobu, ali taj test je osjetljiv na ponavljanje istih podataka. Proveli smo Skewness-Kurtosis all test i Jarque-Bera test normalnosti kako bi se uvjerili da nema utjecaja ponavljanja podataka na pretpostavku. Vrijednosti koje gledamo kod Skewness-Kurtosis testa kod oba uzorka dosta se razlikuju od nominalnih vrijednosti normalne razdiobe, također smo sproveli jarque.test() nad podacima gdje se statistički testiraju skewness i kurtosis podataka naspram vrijednosti koje bi imala normalna razdioba. U njemu se odbacuje nulta hipoteza te možemo pretpostaviti da nisu oba uzorka normalne razdiobe. Obzirom na prethodni zaključak ne možemo provoditi nikakve statističke testove nad njima u ovoj formi.
Pokušati ćemo svesti podatke na normalnost logaritamskom transformacijom i korijenovanjem podataka.

```{r,echo=FALSE}
hist(log(ocjene_restorana), main = paste(names(data)[9]))
hist(log(ocjene_brze_prehrane), main = paste(names(data)[12]))
hist(sqrt(ocjene_restorana), main = paste(names(data)[9]))
hist(sqrt(ocjene_brze_prehrane), main = paste(names(data)[12]))
```

Možemo sprovesti testove normalnosti za transformirane podatke (iz histograma se vidi da nisu, tako da ih nećemo provodit direktno).

Podatke ne možemo svesti na normalnu razdiobu stoga za bilo kakve testove za procjenitelje morati ćemo se koristiti bootstrapom. Pretpostavljamo da podaci dobro predstavljaju populaciju i u idućim koracima ćemo ponovno uzorkovati dva skupa podataka kako bi napravili test o srednjim vrijednostima. Broj 1 će nam označavati restorane, a broj 2 restorane brze prehrane.

Postavimo hipoteze:
$$
H0: \mu_1=\mu_2
$$
$$
H1: \mu_1>\mu_2
$$
Zadamo da je $\alpha$ = 0.05.

```{r, echo=FALSE}
srednja_vrijednost_svih <- (srednja_ocjena_restorana + srednja_ocjena_brze_prehrane) / 2
ocjene_restorana_boot <- ocjene_restorana - srednja_ocjena_restorana + srednja_vrijednost_svih
ocjene_brze_boot <- ocjene_brze_prehrane - srednja_ocjena_brze_prehrane + srednja_vrijednost_svih

statistika_aritm_sredina <- function(data1,data2){
  return((mean(data1)-mean(data2))/sqrt(var(data1)/length(data1) + var(data2)/length((data2))))
}

R <- 1000
bootstrap_results_rest <- lapply(1:R, function(x) sample(ocjene_restorana_boot, size = length(ocjene_restorana_boot), replace = TRUE))
bootstrap_results_brza <- lapply(1:R, function(x) sample(ocjene_brze_boot, size = length(ocjene_brze_boot), replace = TRUE))
  
```


```{r, echo=FALSE}
t<-statistika_aritm_sredina(ocjene_restorana,ocjene_brze_prehrane)
print(t)
suma<-0
for(i in 1:length(bootstrap_results_rest)){
  if(statistika_aritm_sredina(bootstrap_results_rest[[i]],bootstrap_results_brza[[i]]) >= t){
    suma=suma+1
  }
}
procjena_p<-suma/R
if (procjena_p < 0.05) {
  cat("Procjena P vrijednosti =", as.character(procjena_p), "Odbacujemo H0 u korist H1.\n")
} else {
  cat("Procjena P vrijednosti =", as.character(procjena_p), "Ne možemo odbaciti H0.\n")
}

```

Iz testa možemo sa sigurnošću 95% pretpostaviti da srednje vrijednosti tj. srednje ocjene dvije kategorije su različite. Restorani su u prosjeku puno bolje ocjenjivani od restorana brze prehrane.




## predikcija korisničkih ocjena za kategoriju 'zoo'

Proučimo odnose između kategorije zoo s ostalim kategorijama konstruirajući scatter plot-ove.

```{r generate_histograms, echo=FALSE}
plot_list <- list()
for (i in 1:num_categories) {
  if (i != 8) {
    numeric_column <- as.numeric(data[[i]])
    plot_list[[i]] <- plot(numeric_column, data$zoo, xlab = colnames(data)[i], ylab = "zoo")
  }
}
```

Iz konstruiranih grafova možemo zaključiti da izražen utjecaj na izlaznu varijablu 'zoo' imaju: 'malls', 'restaurants' i 'pubs.bars'. Kako bi ispitali pojedinačni utjecaj ovih varijabli, procijenit ćemo model jednostvane regresije, uz zoo kao zavisnu varijablu.

```{r, echo=FALSE}
fit.malls = lm(zoo ~ malls, data = data)
fit.restaurants = lm(zoo ~ restaurants, data = data)
fit.pubs_bars = lm(zoo ~ pubs.bars, data = data)
```

```{r, echo=FALSE}
plot(data$malls,data$zoo) #graficki prikaz podataka
lines(data$malls,fit.malls$fitted.values,col='red') #graficki prikaz procijenjenih vrijednosti iz modela

plot(data$restaurants,data$zoo) #graficki prikaz podataka
lines(data$restaurants,fit.restaurants$fitted.values,col='red') #graficki prikaz procijenjenih vrijednosti iz modela

plot(data$pubs.bars,data$zoo) #graficki prikaz podataka
lines(data$pubs.bars,fit.pubs_bars$fitted.values,col='red') #graficki prikaz procijenjenih vrijednosti iz modela
```

Nagibi pravaca linearne regresije potvrđuju tvrdnje o efektima pojedinih razmatranih varijabli na izlaznu varijablu. Kako bi se dobiveni modeli analizirali i usporedili, prvo je potrebno provjeriti da pretpostavke modela nisu narušene. Prvo provjeravamo normalnost reziduala pomoću QQ plota, histograma te pomoću KS testa.

```{r, echo=FALSE}
require(nortest)
plot(fit.malls$residuals)
hist(rstandard(fit.malls))
qqnorm(rstandard(fit.malls))
qqline(rstandard(fit.malls))
ks.test(rstandard(fit.malls), 'pnorm')

plot(fit.restaurants$residuals)
hist(rstandard(fit.restaurants))
qqnorm(rstandard(fit.restaurants))
qqline(rstandard(fit.restaurants))
ks.test(rstandard(fit.restaurants), 'pnorm')

plot(fit.pubs_bars$residuals)
hist(rstandard(fit.pubs_bars))
qqnorm(rstandard(fit.pubs_bars))
qqline(rstandard(fit.pubs_bars))
ks.test(rstandard(fit.pubs_bars), 'pnorm')
```

KS test sugerira kako treba odbaciti hipotezu da su podaci uzeti iz normalne distribucije, dok nam histogrami sugeriraju da se radi o normalnoj distribuciji. Također, na QQ grafovima vidimo kako distribucija donekle nalikuje normalnoj, uz određene zakrivljenosti. Također, iz scatter plot-ova ne vidimo znake heterogenosti varijance (reziduali se ne šire povećanjem $\hat{y}$). Stoga ćemo nastaviti uz stav da pretpostavke linearne regresije nisu jako narušene. 
Nadalje moramo provjeriti koreliranost kategorija s kojima ćemo pokušati predvidjeti srednje ocjene za kategoriju zoo. Korištenjem paketa u R-u uz estimaciju koeficijenata, testira se i hipoteza: 
$$
\beta_i=0
$$

```{r, echo=FALSE}
summary(fit.malls)
summary(fit.restaurants)
summary(fit.pubs_bars)
```

Vidimo iz rezultata da su H0 odbačene te možemo pretpostaviti da su svi koeficijenti značajni. Sada ćemo izračunati i Korelacijski koeficijent i testirati ga.

```{r,echo=FALSE}
cor(data$malls,data$zoo)
cor.test(data$malls,data$zoo)

cor(data$restaurants,data$zoo)
cor.test(data$restaurants,data$zoo)

cor(data$pubs.bars,data$zoo)
cor.test(data$pubs.bars,data$zoo)
```

Iz provedenih testova još jednom možemo potvrditi da postoji utjecaj varijabli na kategoriju zoo. Sada ćemo pokušati konstruirati model višestruke regresije s prethodno testirane 3 varijable.
Prije izrade višestruke regresije moramo provjeriti korelaciju kategorija koje će se koristiti kao varijable.

```{r,echo=FALSE}
cor(cbind(data$malls,data$restaurants,data$pubs.bars)) 
```

Iz prethodnih podataka vidimo da korelacija kategorije malls te pubs.bars nije velika, dok kategorija restaurants ima popriličnu koreliranost s ostalim kategorijama no ona ne prelazi okvirnu vrijednost od 0.7 stoga ćemo nastaviti s trenutnim regresorima bez promjena.

```{r,echo=FALSE}
fit.multi = lm(zoo ~ pubs.bars + malls + restaurants, data)
summary(fit.multi)
```

Kao što vidimo model je statistički signifikantan; prediktori imaju dovoljno dobar utjecaj s kategorijom zoo. Mjesta za poboljšanje ima u području R-kvadrat vrijednosti, koja je relativno niska (~0.415).


##Postoji li značajna razlika u korisničkim ocjenama među kategorija kulturološkog sadržaja ?
Uzet ćemo da kategorijama kulturološkog sadržaja pripadaju crkve, kazališta, muzeji, umjetničke galerije, spomenici te vrtovi. Da bismo utvrdili postojanje značajne razlike među ocjenama tih kategorija koristit ćemo metodu analize varijance (ANOVA). Točnije upotribit ćemo jednofaktorski ANOVA model.  


Budući da ANOVA model kreće od sljedećih pretpostavka:
- nezavisnost pojedinih podataka u uzorcima,
- normalna razdioba podataka,
- homogenost varijanci među populacijama
provest ćemo provjeru normalnosti, a zatim i homogenosti varijanci.

Provjeru normalnosti ćemo provesti Lillieforsovom inačicom KS testa te na histogramima pokazati distribuciju podataka za kategorije koje koristimo u ovom pitanju.

```{r test pretpostavka normalnosti, echo=FALSE}
require(nortest)
lillie.test(data$churches)
lillie.test(data$theatres)
lillie.test(data$museums)
lillie.test(data$art.galleries)
lillie.test(data$monuments)
lillie.test(data$gardens)

hist(data$churches)
hist(data$theatres)
hist(data$museums)
hist(data$art.galleries)
hist(data$monuments)
hist(data$gardens)
```

Iz histograma lako vidimo da podaci nisu baš normalno distribuirani, a rezlutat Lillieforsovog testa nam to i potvrđuje: p-value je inimno mali - manji od 0.05. To bi značilo da možemo odbaciti nultu hipotezu o normalnoj distribuciji. 

Što se tiče homogenosti varijanci različitih populacija, potrebno je testirati:
$$ \begin{aligned}
  H_0 & : \sigma_1^2 = \sigma_2^2 = \ldots = \sigma_k^2 \\
  H_1 & : \text{barem dvije varijance nisu iste}.
\end{aligned} $$

Tu hipotezu ćemo testirati Bartlettovim testom.

```{r test pretpostavka homogenosti, echo=FALSE}
# Pretvaranje podataka u dugački format koristeći stack()
podaci_long <- stack(data[, c("churches", "theatres", "museums", "art.galleries", "monuments", "gardens")])

# Dodavanje faktora za kategorije
kategorijeF <- rep(c("churches", "theatres", "museums", "art.galleries", "monuments", "gardens"), each = nrow(data))
podaci_long$kategorijaF <- factor(kategorijeF)

# Provedba Bartlettovog testa za homogenost varijanci
bartlett_test <- bartlett.test(values ~ kategorijaF, data = podaci_long)

# Ispis rezultata Bartlettovog testa
print(bartlett_test)

var(data$churches)
var(data$theatres)
var(data$museums)
var(data$art.galleries)
var(data$monuments)
var(data$gardens)
```

I ovim testom dobijemo vrlu malu p-vrijednost pa bismo mogli odbaciti nultu hipotezu.
No kada su veličine grupa podjednake, ANOVA je relativno robusna metoda na blaga odstupanja od pretpostavke normalnosti i homogenosti varijanci. Zbog toga ćemo provesti ANOVA-u.

```{r, echo=FALSE}
kategorije <- c(rep("churches", 5454), rep("theatres", 5454), rep("museums", 5454), rep("art.galleries", 5454), rep("monuments", 5454), rep("gardens", 5454))
ocjena <- c(data$churches, data$theatres, data$museums, data$art.galleries, data$monuments, data$gardens)
df <- data.frame(kategorije, ocjena)
boxplot(ocjena ~ kategorije, data = df)
podaci.aov <- aov(ocjena ~ kategorije, data = df)
summary(podaci.aov)
```

Grafički prikaz nam ilustira i pokazuje da postoji značajna razlika između korisničkih ocjena među kategorijama kulturološkog sadržaja, a to nam potvrđuje i ANOVA. 